【裁判字號】    90,上訴,1031
【裁判日期】    900830
【裁判案由】    殺人未遂等
【裁判全文】
臺灣高等法院臺南分院刑事判決              九十年度上訴字第一三一號    Ｇ
      上  訴  人
      即  被  告  甲  ○  ○
      選任辯護人  葉  榮  棠
右上訴人因殺人未遂等案件，不服臺灣雲林地方法院八十九年度訴字第四四號中華
民國九十年六月二十八日第一審判決（起訴案號：臺灣雲林地方法院檢察署八十九年
度偵字第三八九五號），提起上訴，本院判決如左：
      主      文
上訴駁回。
      事      實
一、緣乙○○於其所有坐落於雲林縣古坑鄉○○段第一九四號土地上（即雲林縣古坑
    鄉台三線二六九˙五公里右側產業道路旁五十公尺處）種有檳榔樹，鄰地種植農
    作物的甲○○認為上開檳榔樹其中二棵妨礙其採收柚子的出入，甲○○即基於毀
    損的故意，於民國（下同）八十九年八月三十一日下午，持農用刀（未扣案）將
    上開乙○○所有之檳榔樹二棵砍斷而毀棄之，致令不堪使用，足生損害於乙○○
    。次日即八十九年九月一日上午八點多，乙○○向警方報案，警員劉錫助到場要
    乙○○提出土地登記謄本後再行告訴而離去後，甲○○與乙○○即在上開產業道
    路旁為該事爭執叫罵不休，甲○○因患有「癲癇伴有精神症狀」及「輕度智能不
    足」之衝動性之人格變化性格，在事理辨識力及行為控制力較普通人平均程度顯
    然減退之精神耗弱情況下，竟基於殺人之犯意，於當日上午八點十八分許，持甲
    ○○所有置於農用車上之水果刀一把，砍擊乙○○右手前臂，乙○○趕緊持其摩
    托車上的鐮刀抵擋，但不慎跌倒，甲○○即坐上乙○○身上，持該水果刀持續猛
    砍乙○○之頭部、左側臉部（含耳部）、前頸部及手臂等部位，乙○○情急中要
    掙脫，即以右腳踹開甲○○，甲○○又趁勢持該水果刀砍擊乙○○右腳膝蓋部位
    ，計持刀砍殺乙○○頭（額部、枕部）共三刀，致受有三道撕裂傷（分別為五公
    分×一公分、七公分×一公分、三公分×一公分），左顏面二刀，致受有兩道深
    層撕裂傷（分別為十二公分×二公分、三公分×二公分），並造成左耳撕裂傷，
    軟骨外露，顏面神經左側明顯受傷，造成左上眼瞼下垂，左頸部三刀，而受有三
    處撕裂傷（其中二處分別為三公分×一˙五公分、二公分×一公分），右前臂二
    刀，造成二處撕裂傷（分別為九公分×二公分、七公分×二公分），並伴隨右尺
    骨骨折及深肌腱斷裂，左前臂被砍五刀，致受有五處撕裂傷（其中二處分別為八
    公分×二公分、六公分×二公分），並伴隨伸肌腱斷裂，右腳膝蓋旁被砍一刀，
    因而受有一處撕裂傷等傷害，總計砍殺乙○○十六刀。因乙○○踹開甲○○後趕
    緊逃命至離現場約四、五十公尺之最近人家，即簡永森之工廠住處，甲○○始未
    繼續砍殺乙○○。簡永森見乙○○全身是血即報警處理，警方趕到現場將乙○○
    送醫救治始倖免於死，並至甲○○住處扣得上開水果刀一支。
二、案經乙○○告訴雲林縣警察局斗南分局報告臺灣雲林地方法院檢察署檢察官偵查
    起訴。
      理      由
一、被告甲○○固供承有於右揭時地毀損二棵檳榔樹之事實，惟矢口否認有毀損之故
    意，並否認有何殺人犯行，辯稱：伊以為檳榔樹係長於路邊土生之物，不知係乙
    ○○所有，因覺得擋路所以將檳榔樹砍掉，又因告訴人乙○○先拿鐮刀砍到伊手
    ，伊才到車上拿水果刀要防衛，並不知道有砍到告訴人乙○○，伊當時已心神喪
    失，並沒有要殺乙○○之犯意云云。然查：
（一）右揭毀損之犯罪事實業據告訴人乙○○於警訊及偵審迭次訊問時指訴綦詳，而
      被砍掉之檳榔樹為告訴人乙○○所種植，亦經證人林朝慶於原審審理時到庭結
      稱上開檳榔樹是告訴人種植等語均明確，此外復有檳榔樹被砍斷之照片二幀、
      告訴人上開土地之土地登記謄本存卷可參，是被砍掉之檳榔樹為告訴人乙○○
      所有無疑。被告雖於偵查中供稱其所砍之檳榔樹為林清海所有，其已得林清海
      之同意砍除云云。然證人林清海於偵查中則證稱：上開土地並非伊的土地，檳
      榔樹也非伊所有等語，否認有同意被告甲○○砍伐檳榔樹（見偵查卷第十六頁
      ），足見被告應知悉該檳榔樹屬於告訴人乙○○所有，係因阻礙其通行而故意
      砍除。
（二）而右揭被告持水果刀砍擊告訴人致告訴人受有如上之傷勢之事實，除據告訴人
      指訴詳實外，並有告訴人之診斷證明書三份、現場照片六幀、告訴人傷勢照片
      十四幀、洪揚醫院及彰化基督教醫院函覆本院告訴人傷勢及診療過程之函文等
      書證在卷足參，扣案之水果刀一支足資佐證。就告訴人所受傷勢而言，由上開
      傷勢照片可明（見偵查卷第二十八至三十三頁），上述傷痕均係經縫合手術之
      撕裂傷，顯見均係「利刃砍傷」無疑，復經原審及本院當庭勘驗扣案水果刀刀
      長有三十五公分、刀刃部分長有二十公分，刀鋒上有七個明顯缺口，刀尖彎曲
      ，刀身上留有血跡等情屬實，並有筆錄在卷，更可確定告訴人之上開傷痕確係
      「一刀一痕」所砍擊之結果，此並為告訴人指稱為實。則依該等照片可以推斷
      ，告訴人頭部（枕部、額部）被砍三刀、左顏面二刀、左頸部三刀、右前臂二
      刀、左前臂五刀、右腳膝蓋旁一刀，總計「被砍十六刀」、受有十六處撕裂傷
      。參諸診斷書係匆忙中目視而記載，疏漏難免，惟卷附之上開診斷證明書對告
      訴人之上開傷勢容有漏載之處，本院自應予以補充敘明，附為記明。
（三）按殺人與傷害致死之區別，以在下手之際，有無殺意為斷，即被告在主觀上有
      無奪取被害人性命之預見與欲望，至於被害人受傷之部位、傷痕之多寡、被告
      所持之兇器、犯案之動機等，均為法院參考之重要資料，但並非唯一絕對之標
      準，最高法院二十年非字第一０四號、四十四年台上字第三七三號、五十一年
      台上字第一二九一號判例要旨可資參照。又審理事實法院，應就案內證據，詳
      查審認，視其犯罪之動機、殺傷之次數、所殺之部位、傷勢程度及犯後態度等
      綜合判斷，以為被告殺人或傷害犯意之認定，最高法院八十五年台上字第五六
      一一號裁判要旨亦闡釋甚明。本件被告與告訴人當時確係因被告砍斷上開檳榔
      樹而起爭執叫罵一事，為被告及告訴人供陳一致，被告並於偵查中供承伊「因
      抓狂」才會這樣等語，於原審庭訊中供述當時伊已忍無可忍才去車上拿水果刀
      等語，均可見被告當時已怒氣天之心態。其雖又辯稱是告訴人先拿扣案之鐮
      刀一把劃傷伊的手伊才反擊云云，並提出卷附之診斷證明書一紙上載明「左前
      臂割傷，一公分×０˙二公分×０˙五公分」為證，然告訴人堅詞否認有拿鐮
      刀先行劃傷被告，且經原審及本院勘驗該扣案之告訴人當時持有之鐮刀長五十
      八公分、刀刃部分長有二十八公分，以該鐮刀刀刃之長，若告訴人當時係先行
      攻擊被告，不可能拿該鐮刀趨近被告只為割傷被告左前臂之上開甚小傷痕，該
      鐮刀與被告之傷痕根本「不成比例」，且以當時二人交惡之程度，告訴人若真
      要持刀攻擊被告，亦不可能在割傷被告後即就此罷休，還讓被告有時間、空間
      轉身到車上取刀回來砍擊告訴人。況被告辯稱於原審強調是該鐮刀「彎鉤部位
      」尖端砍傷被告云云，然經原審勘驗該鐮刀刀尖（即彎鉤尖端）並無留有血跡
      現象，而以被告左前臂割傷「一公分×０˙二公分×０˙五公分」之傷勢，應
      不致於未留下血跡，而證人劉錫助、蔡昭清等現場處理之警員於原審檢視該鐮
      刀又亦證稱：刀尖處並無血跡，刀身離刀尖約０˙五公分有血跡，刀身部位的
      血跡「應該是沾到水果刀的」，因為如果有砍傷的話，血跡會沿刀口流到刀身
      等語無誤，證人劉錫助亦證稱扣案的水果刀與鐮刀是被告「放在一起」交給伊
      等語，更可見被告所辯遭告訴人持鐮刀砍傷云云，是屬無稽。參述告訴人身體
      受「多處嚴重之撕裂傷」，而被告卻僅左前臂一處割傷之傷勢，益徵本件係被
      告持水果刀先行砍擊告訴人，告訴人才持鐮刀抵擋無疑。被告雖又辯稱因其個
      子比告訴人嬌小，所以手腳較敏捷，因而傷勢較告訴人為輕，然以告訴人所持
      鐮刀長度為被告所持水果刀二倍左右之長度以觀，若告訴人有心砍傷或有順利
      抵擋之動作，被告之刀刃當進不了告訴人之身，亦見告訴人所指訴其持鐮刀抵
      擋時不慎跌倒，甲○○即坐在其身上猛砍等情，應屬可信。
（四）被告雖又稱：因告訴人乙○○持鐮刀向其揮砍，其因自衛所以持水果刀抵擋，
      水果刀之缺口係因阻擋告訴人鐮刀之所致云云。惟經當庭勘驗告訴人所持鐮刀
      並無明顯之缺口，而水果刀卻有顯著之缺口，且缺口不小，若被告所持之水果
      刀缺口係因抵擋告訴人水果刀所致，衡情鐮刀應有些許對應缺口，顯見被告之
      水果刀刀刃缺口應非抵擋告訴人之鐮刀所造成。況告訴人所持鐮刀長度為被告
      所持水果刀之二倍左右，若告訴人確有持鐮刀連續揮砍被告，讓被告持水果刀
      抵抗，被告焉僅有左前臂割傷「一公分×０˙二公分×０˙五公分」之傷勢？
      亦見被告所持水果刀刃之缺口應非抵擋告訴人之鐮刀所造成。又就被告持有之
      上開水果刀觀之，刀刃上已有七處明顯缺口，前已敘明，該刀本係被告用以削
      賣文旦之利器，為被告所自承，而削文旦柚軟嫩之水果，當不致造成缺口，尤
      其該刀為被告謀生之工具，亦不致隨意揮砍硬物，足認上開缺口係在被告揮砍
      告訴人後才產生，更可見被告當時砍擊告訴人用力之猛。被告雖另辯稱：告訴
      人所受的是割傷並非刺傷，顯見被告無殺意云云。然被告係採收文旦販賣為業
      ，文旦之採收販賣均係以刀刃切割削取，並不會以刀尖直刺，是被告使用該刀
      之動作在其經驗上本無刺擊之習慣，參諸該刀刀刃有一定寬度之形狀，是其以
      上開水果刀砍擊告訴人，符合其慣有之動作，其未拿刀直刺告訴人，並不令人
      意外，不足為被告意不在取告訴人性命之認定。
（五）而就告訴人受創情形而言，告訴人為被告砍殺逃至簡永森上開工廠住處喊救命
      ，簡永森聞聲見告訴人全身是血即報警處理，警方先送洪揚醫院救治，急診時
      血壓降低，經傷口處理包紮止血及緊急輸液治療後，洪揚醫院於同日將告訴人
      轉送彰化基督教醫院繼續治療等情，為證人簡永森、蔡昭清於原審審理時到庭
      證稱明確，並有洪揚醫院及彰化基督教醫院上開函文可徵。觀諸現場照片沿路
      血跡斑斑，證人簡永森並證稱該情為真，足見告訴人當時身體已多處鮮血直冒
      ，且如上開所述，告訴人共受有十六處撕裂傷，每處均有縫合情況，亦足徵被
      告當時用刀劈砍使力之深，告訴人當時受有深度之傷勢，應無疑義。況告訴人
      因而受有左耳軟骨外露、顏面神經左側明顯受傷、左前臂伸肌腱斷裂、右前臂
      尺骨骨折及伸肌腱斷裂等情，有彰化基督教醫院上開函文可憑，適亦可證上情
      為真。再者，告訴人當時若非跌倒而讓被告騎坐在上，以被告及告訴人相當之
      身高，被告不可能得以持刀砍擊告訴人頭皮頂部達三刀之多，亦不可能得以橫
      砍告訴人左顏面部二刀，一處還橫貫左顴骨至左耳後方（長達十二公分），此
      均有上開照片及醫院函文足稽，參以告訴人當時有持長度為被告所持水果刀兩
      倍之鐮刀，復徵諸告訴人左顏面另一處傷痕接近左頸部，左頸部亦有三道撕裂
      傷痕，均可見被告當時騎坐在告訴人身上恣意亂砍之行為。其後告訴人踹開被
      告，被告又持刀往告訴人膝蓋砍下之情，亦為告訴人指陳明確，並有該處傷勢
      照片一幀足明，顯見當時若非告訴人情急掙脫，被告猶仍將持續揮砍告訴人無
      疑。而人之頭部、臉部、頸部均屬要害，若以利刃砍擊，均有可能動脈斷裂、
      流血過多甚或頭顱破裂、顱內出血等足以致死之結果，此乃眾所週知之事，被
      告不能藉詞諉稱不知道。尤其被告砍擊上開部位致撕裂傷之刀數多達八刀，而
      在被告砍擊告訴人頭臉部之際，可以推斷告訴人當然本能地以手臂抵擋避免頭
      臉部再被砍擊，但被告仍然持續砍擊，當均使告訴人雙手臂內、外側均受有撕
      裂傷，亦足見被告當時砍擊告訴人上開要害部位之手段絕對是在八刀以上。被
      告當時是要讓以利刃劈砍告訴人倒地不起之用意甚為明顯，其有「取告訴人性
      命之預見與欲望」，堪以認定。雖然告訴人所受之傷勢並未傷及主要動脈，有
      上開基督教醫院函文可參，但人身頭部、臉部、頸部主要動脈何在，在當時的
      情況，被告不可能細究，亦絕無可能精確瞄準使不受劈砍，自亦不足以未傷及
      主要動脈反面推論被告無殺人之用意。
（六）再者，被告早年固罹有癲癇症、憂鬱性精神官能症之疾病，有診斷證明書一份
      在卷可證，本件被告又係拿刀亂砍告訴人十六刀，經原審認有鑑定其案發時精
      神狀況之必要，送請嘉義基督教醫院經精神狀態檢查及心理衡鑑結果顯示，被
      告於與醫師會談時精神狀態呈現焦慮及精神運動性遲滯現象，其自八年前開始
      表現大發作癲癇且個性改變，兩年前開始有陣發性之失意伴隨怪異行為，多半
      呈現不自覺動作且伴隨有妄想及幻覺，其症狀之發生為陣發性，缺乏一貫性之
      衝動性行為，雖然目前腦波未呈現異常，然綜合臨床表現，其臨床診斷應為「
      癲癇伴有精神症狀」及「輕度智能不足」，其於犯案當時並非完全失憶，其行
      為乃因癲癇頻發而呈現衝動性人格變化所致，其精神狀態經評估為「精神耗弱
      」等情，有嘉義基督教醫院精神鑑定報告書一份附卷可憑。綜觀被告案發當時
      之持刀亂砍行為，及案發後將上開水果刀、鐮刀均「另行收起」，並一併主動
      交給警方之態度，及其歷次開庭接受訊問之情狀，對有無殺害告訴人一節，反
      覆回稱我沒有（意）要殺他等語，認為被告案發砍殺告訴人之精神狀態確屬焦
      慮及陣發衝動性人格異常所致，其在當時之事理辨識力與行為控制力均已較一
      般人之平均程度顯有減退之現象，而屬精神耗弱狀態，上開鑑定意見是屬可採
      。至於被告之選任辯護人一再主張被告當時已心神喪失，惟僅執其對案發情況
      猶能清晰陳述，且為自己行為抗辯以觀，其心神並未喪失，則為明顯可見。又
      由該鑑定意見認被告對案發狀況並非完全失憶，及被告猶能替其所為設詞辯解
      等情，亦見被告當時並非心神喪失。
（七）綜上所述，足見被告所辯各節應係卸責之詞，殊不足採。是本件事證明確，被
      告殺人之犯行，堪以認定，自應依法論科。
二、核被告甲○○所為，係犯刑法第三百五十四條之毀損罪、第二百七十一條第二項
    、第一項之殺人未遂罪。被告已著手於殺人之犯行而未遂，就殺人未遂罪部分，
    依法減輕其刑。又被告於犯殺人罪時係屬精神耗弱之人，就其所犯殺人未遂罪部
    分，依法遞減輕其刑。被告所犯上開二罪，犯意個別、罪名互殊，應予分論併罰
    。原審以被告罪證明確，因予適用刑法第三百五十四條、第二百七十一條第二項
    、第一項、第四十一條第一項前段、第十九條第二項、第二十六條前段、第三十
    八條第一項第二款，罰金罰鍰提高標準條例第一條前段、第二條，並審酌被告犯
    後坦承毀損犯行，但遲不與告訴人達成損害賠償和解，並非全有悔意，惟告訴人
    就該檳榔樹二棵所受之損害非鉅，被告就殺人未遂罪部分，則係矢口否認對己不
    利之行為，一概推稱不知道，惟卻可指出案發前告訴人之攻擊叫罵行為，可見其
    掩飾犯行，毫無悔意之心態，並對告訴人所受之身體及精神上之損害賠償，未曾
    關心，犯後態度不佳，持刀亂砍告訴人，犯罪情節甚重，並告訴人身心所受之創
    傷非輕等一切情狀，分別量處被告毀損部份拘役五十日：殺人未遂部份有期徒刑
    四年，毀損罪部分，並諭知易科罰金之折算標準。並因扣案之水果刀一支係被告
    所有，且為被告殺害告訴人所用之物，依法宣告沒收之。另說明扣案之鐮刀一支
    ，為告訴人所有，不為沒收之諭知。本院經核原判決認事用法，並無不合，量刑
    亦稱妥適。被告上訴意旨，猶執前詞，否認有殺人之犯意，並指摘原判決量刑過
    重，為無理由，應予駁回。
據上論結，應依刑事訴訟法第三百六十八條，判決如主文。
本案經檢察官羅清溪到庭執行職務。
中    華    民    國      九十      年      八      月        卅        日
                                  臺灣高等法院臺南分院刑事第四庭
                                      審判長法官  陳    義    仲
                                            法官  顏    基    典
                                            法官  蔡    崇    義
右正本證明與原本無異。
殺人未遂部份如不服本判決，應於判決送達後十日內向本院提出上訴狀，其未敘述理
由者並應於提出上訴狀後十日內向本院補提理由書（應附繕本)。
毀損部份不得上訴。
                                      法院書記官  李    育    儒
中    華    民    國      九十      年      九      月        四        日
附錄本案論罪科刑法條全文：
刑法第三百五十四條：
毀棄、損壞前二條以外之他人之物或令致不堪用，足以生損害於公眾或他人者，處二
年以下有期徒刑、拘役或五百元以下罰金。
刑法第二百七十一條：
殺人者，處死刑、無期徒刑或十年以上有期徒刑。
前項之未遂犯罰之。
預備犯第一項之罪者，處二年以下有期徒刑。


司法院資訊處製作；財團法人民間司法改革基金會備份。
